Inventaris van de archieven van de Compagnieën op Oost-Indië, 1594-1603
Nationaal Archief, Den Haag
Compagnieën op Oost-Indië
Voorcompagnieën
1594-1603
163
1.30 meter; 177 inventarisnummers.
Normale geschreven en gedrukte teksten. De Nederlandstalige stukken van vóór ca. 1700 zijn geschreven in het gotische cursiefschrift, met name in de oud-Hollandse klerkencursief.
Nationaal Archief, Den Haag
Compagnie van Verre (Amsterdam), 1594
Oude Oost-Indische Compagnie en Eerste Verenigde Compagnie op Oost-Indië (Amsterdam), 1598-1601
Nieuwe Brabantse Compagnie (Amsterdam), 1599-1601
Compagnie op Oost-Indië (Middelburg), 1601-1602
Compagnie op Oost-Indië (Delft)
Bevat resoluties, brieven, stukken betreffende de eerste scheepstochten naar de Oost van Amsterdamse scheepsondernemingen vóór de oprichting van de VOC in 1602, welke later ook wel voorcompagnie genoemd werden.
Archiefvorming
Geschiedenis van het archiefbeheer
In het jaar 1856 werden de Koloniale archieven, bewaard te Amsterdam, naar het Rijksarchief te 's-Gravenhage overgebracht. Op deze instelling kwamen toen te berusten de bescheiden der Vereenigde Nederlandsche Geoctroyeerde Oost-Indische Compagnie
In het vervolg wordt deze compagnie door mij aangeduid als: Vereenigde Oost-Indische Compagnie.
, voor zooverre deze destijds te Amsterdam aanwezig waren geweest, namelijk de archieven van de Heeren XVII enz. en van de Bewindhebberen der Kamer Amsterdam, benevens het archief der kamer Zeeland (dat in 1851 naar Amsterdam was verplaatst geworden). Toen jhr.mr. J.J.J. de Jonge voor de uitgave van zijn De Opkomst van het Nederlandsch Gezag in Oost-Indië 1595-1610 de papieren der Compagnie ging onderzoeken, trof deze Rijksarchiefambtenaar - gelijk bij Deel II, p. 285, mededeelt - daarbij een vijftal portefeuilles met handschriften aan, welke op de inventarissen bekend stonden onder den naam: oudste resolutiën van Gouverneur-Generaal en Raden. Deze bundels - vervolgt hij dan - bevatten echter voor het grootste gedeelte scheepsjournalen, brieven en papieren, betrekking hebbende tot de eerste scheepstogten der Nederlanders naar Oost-Indië. Nadat die stukken op het Rijksarchief behoorlijk waren uitgezocht en gerangschikt, werden zij in boekdelen verenigd.
De door De Jonge medegedeelde foutieve omschrijving der portefeuilles is te vinden in de Inventaris, in 1809 en 1810 opgemaakt van de charters bij het Ministerie van Marine en Koloniën, berustend op het pakhuis genaamd Batavia (Rapenburgerstraat, Amsterdam); aldaar wordt op p. 17 melding gemaakt van resolutiën van Gouveneur-Generaal en Raden van het jaar 1595 af; bijgevoegd is eene aantekening, dat de resolutie van 1595-1612 zeer slecht zijn geconditioneerd, meest verouderd en vergaan.
Deze omschrijving is vervolgens overgenomen in de Inventaris, in 1829 door P. L. de Munnik vervaardigd van het Oost-Indisch archief destijds berustend in het Westindisch Magazijn te Amsterdam; op p. 63 van den Inventaris staan vermeld Resolutiën van Gouverneur-Generaal en Raden van Oost-Indië, met gelijkluidende bijvoeging als in den Inventaris van 1809. Behalve van deze, blijkens de mededeeling. van De Jonge, deels tot de archieven der zogenaamde Voorcompagnieën behorende bescheiden, vinden wij in De Munnik's Inventaris op p. 1 bovendien melding gemaakt van een deel Resolutiën der Oude Oost-Indische Compagnie November 1598-1600 en van een in 1599 aanvangend deel Resolutiën van de Vergadering van XVII. Het resolutieregister van 1598-1600 valt gemakkelijk te herkennen als het nummer 27 van den hierna volgenden Inventaris, terwijl met het als resoltutieregister der XVII aangeduide deel vermoedelijk het nummer 28 is bedoeld. Als nummer 30 is verder te herkennen een deel, waarvan het foutieve opschrift (Resolutiën van d'Oude Compagnie 1603 Juni, Augustus en September) door De Munnik is overgenomen.
De stukken uit de portefeulles zijn dan op het Rijksarchief, zoals De Jonge Mededeelt, in boekdelen vereenigd. Deze banden zijn door hem geciteerd als: Boeken der brieven en journalen van de.....voyage; de Rijksarchiefambtenaar Leupe in diens Inventaris der Verzameling Kaarten berustend in het Rijksarchief Eerste gedeelte vermeldt de banden als: M.S. Oude Reizen.
Zie Leupe, Inventaris nummers 331, 339, 378, 447 en 448. De laatste vier nummers komen voor in een kaartboek, dat niet, gelijk Leupe aangeeft, behoort tot de tweede voyage van 1598 onder Jacob van Neck, maar hoogstwaarschijnlijk tot de voyage, voor rekening der Verenigde Oost-Indische Compagnie einde 1603 aangevangen onder admiraal Steven van der Haghen. (Vergelijk mijn opstel Het oudste kaartboek van een schipvaart der Vereenigde O.I. Compagnie. Nederlandsch Archievenblad 1925-1926, afl. 3.)
In het jaar 1896 zijn de stukken opnieuw onder handen genomen door den adjunct-archivaris aan het Algemeen Rijksarchief mr. J. E. Heeres, toen deze zijn Inventaris van de bescheiden, behoorend tot de archieven der Voorcompagnieën, bewerkte. Van deze archieven vervaardigde mr. Heeres een beschrijving, waarover mededelingen worden gedaan in het Jaarverslag van het Algemeen Rijksarchief over 1896. Bij deze beschrijving en ordening werden de stukken weder uit de boekbanden genomen. De inventarisatie door mr. Heeres is later nog een weinig gewijzigd door zijn opvolger dr. H. Th. Colenbrander (zie Jaarverslag over 1898 ). De inventaris van de archieven der Voorcompagnieën in het daarvan door dr. Colenbrander vervaardigde handschrift, heeft op het Algemeen Rijksarchief jaren lang goede diensten bewezen.
Het scheen evenwel thans gewenst dezen Ms. inventaris te vervangen door eene gedrukte beschrijving. Om de redenen, vermeld in het Jaarverslag van het Algemeen Rijksarchief over 1926, werd een nieuwe beschrijving en ordening bewerkt, waarbij onder meer rekening moest gehouden worden met de eisen der Handleiding; aangaande deze nieuwe inventarisatie mogen hier enkele toelichtingen worden gegeven.
De op het Algemeen Rijksarchief aanwezige losse papieren der Voorcompagnieën, van welke de bescheiden aan de Bewindhebbers van de Kamers der VOC zijn overgegaan, bepalen zich tot stukken van de Compagnieën te Amsterdam. Bij de determinering, welke stukken geacht konden worden te behoren tot de archieven dezer Compagnieën, deed zich een kwestie voor in de aanwezigheid van bescheiden, ontvangen of opgemaakt na Maart 1602; van het tijdstip toch af, waarop tengevolge van de oprichting der VOC de functies van de Bewindhebbers der afzonderlijke maatschappijen aan de Bewindhebbers van de Kamers der VOC zijn overgegaan, hebben deze ook de zaken betreffende het bedrijf der Voorcompagnieën behandeld. Ik heb nu aangenomen, dat de losse stukken Maart 1602 aangaande het bedrijf der Voorcompagnieën na geacht mochten worden toe te behoren aan deze Compagnieën; als papieren, deze Compagnieën toekomend, zouden zij dan deel van hare archieven uitmaken. Naar dit criterium heb ik toen de scheidingslijn tusschen de papieren der VOC en die der Voorcompagnieën getrokken. Ook mr. Heeres en dr. Colenbrander blijken eee dergelijke opvatting te hebben gehad. Bovendien bestonden tegen deze scheiding geen bezwaren van praktische aard, daar slechts weinig losse papieren uit het tijdperk na Maart 1602 betreffende de voyages der Amsterdamsche Compagnie [een Voorcompagnie] zijn bewaard gebleven.
Behalve de bescheiden der Voorcompagnieën, aanwezig bij het archief der VOC, heb ik verder tot de archieven der Voorcompagnieën gebracht diverse stukken, in den loop des tijds voor het Algemeen Rijksarchief uit particulier bezit verworven, die geacht konden worden het karakter van archiefstuk te bezitten: ik noem bijvoorbeeld reisjournalen der tweede voyage (van 1598 onder Jacob van Neck), bij welker uitreding de leiders zich hadden verbonden hun reisaantekeningen bij Bewindhebbers in te leveren. De enkele uit particulier bezit verworven papieren, afkomstig van Voorcompagnieën, van welke geen bescheiden bij het archief der VOC zijn bewaard gebleven, heb ik evenwel niet in deze inventarisatie betrokken.
Van de archiefstukken der Amsterdamsche Compagnieën zijn de papieren der Oude O.I. Compagnie en die der Eerste Vereenigde O.I. Compagnie bij elkander beschreven, daar de administraties in een bleken te looen. De stukken zijn zoveel mogelijk gegroepeerd volgens de voyage, door welke zij indertijd zijn ontstaan. Binnen het kader van een voyage heeft dan verder de verschillende herkomst der papieren van een uitreding de onderverdeling aangegeven, zodat na elkander aan de beurt komen: papieren, ontvangen van de schepen op reis; van de achtereenvolgens teruggekeerde schepen; en uit de in Indië gestichte loges (deze term in ruime zin genomen). Daarbij heb ik het criterium der voyage als onderneming de doorslag laten geven, zodat bijvoorbeeld stukken, geschreven in een loge der tweede voyage, door schepen van een latere uitreding overgebracht, ingedeeld zijn bij den tweede scheepstocht.
Voor de aantekeningen betreffende de diverse voyages, in de Inventaris bijgevoegd, heb ik de documenten zelve geraadpleegd, daarbij voorgelicht door het werk van De Jonge. De Opkomst van het Nederlandsch Gezag in Oost-Indië 1595-1610. Deelen I en II en door het, dit werk somwijlen aanvullende, opstel van P. A. Tiele De Europeërs in den Maleischen Archipel, Zesde gedeelte 1598-1605 ( Bijdragen tot de Taal-, Land- en Volkenkunde van Nederlandsch-Indië. Vierde Volgreeks. Zesde Deel. 1882).
De verwerving van het archief
De rechtstitel is (nog) onbekend
1.04
Aanwijzingen voor de gebruiker
Openbaarheidsbeperkingen
Volledig openbaar.
Materiële beperkingen
Aanvraaginstructie
Openbare archiefstukken kunnen online worden aangevraagd en gereserveerd. U kunt dit ook via de terminals in de studiezaal van het Nationaal Archief doen. Om te kunnen reserveren dient u de volgende stappen te volgen:
U maakt een profiel aan op www.gahetna.nl, en logt vervolgens in
Via de archiefinventaris (alleen de beschrijvingen met rode nummers) selecteert u het gewenste archiefstuk door op de knop 'Reserveren' te klikken
In het volgende scherm geeft u aan op welke dag u het archiefstuk wilt inzien
Indien u zich bevindt in de studiezaal en een tafelnummer heeft ontvangen kunt u dit nummer vermelden. Als u geen tafelnummer heeft kunt u tafelnummer 777 laten staan
Vervolgens bevestigt u uw reservering door deze te versturen.
Verwant materiaal
Beschikbaarheid van kopieën
Beschrijving van de series en archiefbestanddelen
- Compagnieën te Amsterdam., I.
  - De Compagnie van Verre (1594)., A.
    Ten aanzien der Compagnie van Verre en de eerste voyage naar Oost-Indië, de schipvaart van de Mauritius, Hollandia, Amsterdam en het Duifje, kan hier behalve naar geschiedkundige publicatiën van meer algemeen karakter (zooals De Jonge. Opkomst van het Nederlandsche Gezag in Oost-Indië ) verwezen worden naar het opstel van H. C. Rogge De Eerste Nederlandsche Handelsonderneming op Oost-Indië en Cornelis de Houtman (Tijdschrift Koninklijk Nederlandsch Aardrijkskundig Genootschap, Reeks 2, Deel 12, 1895) en naar de tot nog toe verschenen twee deelen der documenten-uitgave van dr. G. P. Rouffaer en dr. J. W. IJzerman De Eerste Schipvaart der Nederlanders naar oost-Indiëe onder Cornelis de Houtman 1595-1597. Werken Linschoten-vereeniging VII, XXV.
    Voorts is hier te vermelden een stuk betreffende de voyage, dat, niet behorend tot het archief der Compagnie van Verre, gebracht is bij het archief der Oude O. I. Compagnie en te vinden onder nummer 168 van dezen Inventaris. Nog kan voor het zegel der Compagnie van Verre geraadpleegd worden een archiefstuk der Oude O. I. Compagnie, beschreven onder nummer 170.
    - Verklaring van Bewindhebberen, dat zij twee stukken geschut ter leen hebben ontvangen van de stad Edam., 1594 december 3; 1; 1 stuk
    - Copie-rekwest van Bewindhebberen aan Graaf Maurits van Nassau om geschut ter leen te ontvangen, gericht aan de Staten van Holland en door deze geapostilleerd. Notariëel gewaarmerkt., 1594 december 15; 2; 1 stuk
      gedrukt: De Jonge Opkomst I, p. 201-204.
    - Afschriften van de artikelen en ordonnantiën te onderhouden op de vier schepen, door Graaf Maurits van Nassau, stadhouder van Holland en Zeeland en admiraal van de Zee, vastgesteld 1595 januari 16 en bevestigd door Bewindhebberen., 1595 maart 17; 3; 2 stukken
      Beide afschriften zijn geschreven door dezelfde hand, die ook de afschriften, vermeld Inventaris n°. 23, vervaardigde; vermoedelijk hebben zij dus voor de behandeling derzelfde zaak moeten dienen.
    - Instructie voor den scheepsraad, vastgesteld door Bewindhebberen., 1595 maart 17; 4; 1 stuk
      Gedrukt: De Jonge. Opkomst I, p. 212-215.
    - Stukken van den scheepsraad betreffende de geschillen tijdens de reis., 1595 september 18 - 1597 maart 6; 5-12; 2 dossiers en 6 stukken
      - Brief van Gerryt van Boninhen aan Cornelis de Houtman. 1595 september 18, 5; 1 stuk
      - Afschrift van de punten van beschuldiging door schipper Jan Jacobsz. Schellinger tegen Cornelis Luytgens, provoost op de Amsterdam. Gewaarmerkt door Cornelis de Houtman. 1595 september 22, 6; 1 stuk
      - Stukken betreffende het geschil met Gerryt van Boninghen over het besluit van den Scheepsraad tot vervanging van den overleden Jan Dignumsz., Schipper op de Hollandia, de overplaatsing van opvarenden en het herstel der eendracht. 1595 october 4 - 1596 januari 19, 7; 1 dossier
      - Stukken betreffende de ten-laste-legging, dat Gerryt van Boninghen in februari 1596 geconspireerd heeft, zijn gevangenzettingvervanging als commies op de Hollandia. 1596 mei 11 - 1596 juni 18, 8; 1 dossier
      - Brief aan Gerryt van Boninghen aan Jan Jansz. Molenaer. 1596 september 30, 9; 1 stuk
      - Resolutie van den "vollen" scheepsraad der vier schepen in zake de ten-laste-legging, dat Cornelis de Houtman schipper Jan Jansz. Molenaer vergiftigd zoude hebben. 1596 december 29, 10; 1 stuk
        Gereproduceerd en gedrukt bij: Rouffaer en IJzerman. De eerste schipvaart II, tegenover p. 328 en p. 329.
      - Verklaringen van Cornelis Jansz. Ceulen en Wouter Wilkens betreffende gezegden van wijlen Jan Dignumsz., schipper van de Hollandia. 21 september 1595 -1597 februari 24, 11; 1 stuk
      - Afschrift van de resolutie van den "generalen"scheepsraad, op het verzoek van Gerryt van Boninghen tot verlichting zijner gevangenis genomen. Gewaarmerkt 1597 maart 6. 1597 februari 28, 12; 1 stuk
    - Afschrift der brieven, door Cornelis Nasen, Jan Jansz. Carel en Willem Lodewijxz. te Bantam geschreven aan den scheepsraad, vervaardigd door Jan Jansz. Carel., 1596 augustus 13 - 19; 13; 1 deel
    - Brief van Willem Lodewijxz., Wouter Wilkens en Jan Janzs. Swart te Bantam (aan den scheepsraad)., 1596 october 5; 14; 1 stuk
    - Reisverhaal, gesteld door Corneils Jansz. Turck, tolk op de Mauritius., 1595 maart 24 - 1595 december 8; 15; 1 deel
      Dat de schrijver zich aan boord van de Mauritius bevond, blijkt o.a. uit het aangeteekende op 4 augustus en 3 september 1595. De mededeelingen van 17 september 1595 en volgende dagen wijzen uit, dat de tolk Cornelis Turck het verhaal gesteld heeft.
    - Reisverhaal, gesteld door Cornelis Jansz. Turck, tolk op de Mauritius., 1595 maart 24 -1595 september 17; 16; 1 deel
      In het gelijk handschrift als het vorig nummer, voor welks redactie het gebruikt is.
    - Reisverhaal, gehouden op de Hollandia door Jacob Jansz. Cackerlack, stuurman., 1595 maart 4 - 1597 juni 21; 17; 1 deel
      Dit inventarisnummer is alleen als kopie te raadplegen.
      Blijkens eene mededeeling in het journaal op 10 januari 1596 was de houder er van maat van Vechter Willemsz.; deze was sedert october 1595 stuurman op de Hollandia. De houder is dus geweest Jacob Jansz. Cackerlack, aanvankelijk onderstuurman op de Hollandia, die het journaal eigenhandig heeft geschreven, gelijk blijkt na vergelijking van het handschrift met dat van zijne handteekening. Jacob Jansz. - zooals hij zich teekent - wordt met den toenaam Cackerlack o.a. vermeld in de resolutie van der scheepsraad van 26 october 1595 en in de aanteekeningen betreffende de reis (Inv. n°. 25).
      Aan het journaal zijn toegevoegd teekeningen van landopdoeningen; een tweetal dezer landverkenningen zijn gereproduceerd bij: Rouffaer en IJzerman. De Eerste Schipvaart II, p. 180, 186.
      Betreffende ontleeningen van landverkenningen aan Cackerlack's journaal ten behoeve van de uitgaven: D'eerste Boeck. Historie van Indien door G. M. W. A. L. (Willem Lodewijcksz.) (uitgave Cornelis Claesz. te Amsterdam 1598) en Appendix oft Bijvoegsel achter 't Journael van de Reyse der Hollantsche schepen op Java. (uitgave Barent Langenes te Middelburg 1598) kan men raadplegen: Rouffaer en IJzerman. De Eerste schipvaert, Deelen I en II (waarin genoemde uitgaven opnieuw gedrukt zijn); vergelijk daarbij de aanteekening van dr. R. D. M. Verbeek in diens opstel: De Vulkanische Erupties in Oost-Java in het laatst de 16de eeuw (Verhandelingen van het Geologisch-Mijnbouwkundig Genootschap voor Nederland en Koloniën, Geologische Serie, deel VII, 1925, p. 157, noot 1).
    - Reisverhaal, gesteld door Franck van der Does, adelborst op de Hollandia., 1595 maart 10 - 1597 juni 13; 18; 1 deel
      Aan het hoofd van dit "Cort Verhael van de Navgatie ofte Schypvaert...." staat gescgreven: "Francks van de Does". Op 26 maart 1595 komt de mededeeling voor: "Ben ick Van der Does....aengenomen sijnde als adelborst.....op het schip den Hollantschen Leeuw....".
      Het reisverhaal is door Franck van de Does eigenhandig geschreven; zulks blijkt na vergelijking van het handschrift met dat van den brief van 22 september 1602, door Van der Does tijdens zijn verblijf op Ternate eigenhandig geschreven en onderteeekend. (Zie hierachter Inventaris n°. 72.)
      Het reisverhaal benevens eene reproductie der eerste pagina is laatstelijk met belangrijke aanteekeningen gedrukt bij dr. G. P. Rouffaer en dr. J. W. IJzerman. De Eerste schipvaart derder Nederlanders naar oost-Indië onder Cornelis de Houtman 1595-1597, Deel II. De oudste Journalen der Reis (Werken uitgegeven door de Linschoten-Vereeninging XXV) p. 239-378. De aldaar op pg. 241, noot 1, uitgesproken mening, dat het reisjournaal geen autograaf van F. van der Does zoude zijn, wordt weergelegd door het handschrift van het vermelde schrijven van 22 september 1602; (vergelijk daarbij de niet juiste mededeeling over den duur van het verblijf van F. van der Does op Ternate, gedaan op p. XXXIX van de Inleiding tot genoemd werk).
      Het reisverhaal is eveneens gedrukt bij: De Jonge. Opkomst II, p. 287-372.
    - Reisverhaal, gesteld door Jeronimus Maryen, adelborst op de Hollandia., 1595 maart 10 - 1597 mei 26; 19; 1 deel
      Het handschrift van dit reisverhaal is gelijk aan dat van de akte van protest, door acht adelborsten op 20 november 1595 onderteekend. Van deze adelborsten schrijft Jeronimus Maryen zijn naamteekening in een schrift, hetwelk gelijk is aan dat van de (in Latijnsche letter geschreven) eigennamen in het reisverhaal; het schrift van zoowel protest als van reisverhaal moet dus van de hand van Maryen zijn. Adelborst Jeronimus Maryen was aan boord van de Hollandia; zulks valt op te maken o.a. uit eene aanteekening van 25 april 1597, meldend dat het schip van Jan Jansz. Molenaer (Mauritius) en het jacht "van ons" afgedwaald zijn: De schrijver moet zich dus op de Hollandia bevonden hebben.
    - Reisverhaal, gesteld op de Hollandia., 1595 maart 10 - 1597 augustus 8; 20; 1 deel
      Dat dit verhaal gesteld is op de Hollandia, blijkt o.a. uit de aanteekeningen op 10 januari 1596 en 26 mei 1597. Aldaar oordeelen ook Rouffaer en IJzerman. De Eerste Schipvaart I, p. XXVII; De Jonge. Opkomst II, p. 285, gaf als zijn meening te kennen, dat het vermoedelijk gehouden is op de Mauritius. Aan het verhaal ontbreekt het gedeelte tusschen 11 september 1596 en 22 februari 1597.
    - Reisjournaal, gehouden op het Duifje door Cornelis Jansz. Ceulen, stuurman., 1595 2 - 1597 augustus 11; 21; 1 deel
      Dit journaal, bij het bovenschrift gemerkt: Cornelis Jansen Ceulen, is door dezen, stuurman op het jacht het Duifje, eigenhandig geschreven, gelijk blijkt na vergelijking van het schrift met dat van Ceulen's handteekening.
      Een extract uit het reisjournaal, omvattend het tijdperk 12 januari - 7 februari 1597, is gedrukt bij dr. R. D. M. Verbeek. De Vulkanische Eruptie's in Oost-Java in het laatst der 16de eeuw (Verhandelingen van het Geologisch Mijnbouwkundig Genootschap voor Nederland en Koloniën. Geologische Serie, deel VII 1925, p. 191-196).
    - Verhaal van hetgeen Aernoudt Lintgens op het eiland Bali wedervaren is. (Afschrift, vervaardigd door Lintgens.), 1597 februari 9 - 16; 22; 1 deel
      Het oorspronkelijk verhaal is blijkens Lintgens' aanteekening door hem overgegeven aan Jan Jansz. Carel.
      Gedrukt door P. A. Leupe. Bali 1597. in: Bijdragen tot de Taal-, Land- en Volkenkunde van Nederlandsch-Indië. Nieuwe Reeks, deel I (1856), p. 203-232.
    - Afschriften van stukken van den scheepsraad betreffende de geschillen tijdens de reis., 1595 september 18 tot 1597 februari 24; 23; 1 dossier
      Zie voor de origineele stukken Inv. nos. 5-12.
    - Punten ter interrogatie van Gerryt van Boninghen, na vertoon door Bewindhebberen onderteekend door Cornelis van Heemskerck., [1595] juni 9; 24; 1 stuk
    - Aanteekeningen betreffende de reis, naar gegevens afkomstig van de Hollandia, over 1595 april - -1597 augustus 9; met adnotatie van de namen der schippers, stuurlieden en commiezen bij het vertrek der vier schepen., Ongedateerd; 25; 1 stuk
      Uit de aanteekening van 26 mei 1597 blijkt, dat de gegevens afkomstig zijn van de Hollandia.
    - Aanteekeningen betreffende Indische produkten en handelswaren., 1597; 26; 1 stuk
      Het tweede gedeelte dezer aanteekening is geschreven in hetzelfde handschrift als het hiervoor onder n°. 25 beschreven stuk.
  - De Oude Oost-Indische Compagnie (1598) / de Eerste Vereenigde Compagnie op Oost-Indië te Amsterdam (1600)., B.
    De Compagnie, die begin 1598 te Amsterdam tot stand kwam door de vereeninging van de participanten in de eerste voyage, de uitreeding der Compagnie van Verre, met die eener nieuw opgerichte maatschap, vinden wij herhaaldellijk aangeduid als: De Oude Oost-Indische Compagnie (binnen Amsterdam)
    De naam wijst uit, dat de Compagnie geacht werd eene voortzetting te zijn van de Compagnie van Verre; als andere benamingen ontmoeten wij dan ook die van: Eerste Oost-Indische Compagnie, en van: Oude Compagnie van Verre. In dezelfde lijn lag het gebruik van het merk der Compagnie van Verre door Bewindhebberen der Oude Compagnie; voorbeelden daarvan zijn bewaard op de archiefstukken Inventaris nos. 133 en 170.
    De Oude Oost-Indische Compagnie telde 18 Bewindhebbers; hunne namen worden medegedeeld door De Jonge. Opkomst I p. 102. De bedragen, waarvoor elk bewindhebber met zijne mededeelhebbers participeerde in uitreedingen der Compagnie, staan opgegeven in de Resolutieregisters en in het stuk, vermeld Inventaris n°. 32. De namen van het 16-tal hunner, datop de bestuursvergaderingen compareerde, zijn te vinden in het deel Inventaris n° 30.